【裁判字號】    96,訴,1071
【裁判日期】    970606
【裁判案由】    返還所有物等
【裁判全文】
臺灣臺南地方法院民事判決              96年度訴字第1071號
原      告  乙○○
            甲○○
            丙○○
共      同
訴訟代理人  吳政遇律師
被      告  丁○○
上列當事人間請求返還所有物事件，經本院於民國97年5月20日
言詞辯論終結，判決如下：
    主  文
被告應將坐落臺南市○○區○○段六四八之二、六四八之三地號
土地上如附圖所示編號A部分土地面積二十二點零七平方公尺範
圍內之地上物拆除騰空交還予原告，並將坐落臺南市○○區○○
段六四八之三、六四八之四地號土地上如附圖所示編號B部分土
地面積十點九五平方公尺範圍內之地上物拆除騰空交還予原告。
訴訟費用由被告負擔。
    事實及理由
壹、原告主張：
一、緣原告之祖父吳偕蔭與被告之父親楊謨生前於臺南市安南區
    本淵寮毗鄰而居，並分別於坐落臺南市○○區○○段648地
    號（後分割出648-1、648-2、648-3、648-4地號）及同段
    646、646-1地號建屋居住，因彼此之房屋均越界占有他人之
    土地，其二人乃於民國（下同）約48年間約定交換越界部分
    之土地，嗣二人先後死亡，系爭土地及其上建物其後乃由原
    告3人及被告分別繼承。
二、嗣原告乙○○於88年間將其祖先留下之房屋拆除，因欲將系
    土地出賣他人時始發現部分土地為被告越界搭建鐵皮屋及以
    圍牆隔離而占用。兩造分別為吳偕蔭與楊模之繼承人，吳偕
    蔭與楊模既約定交換彼此之土地，自負有履行移轉登記以互
    相取得換得部分土地權利之義務，因兩造為其繼承人，自亦
    應負履行該義務之責任，爰依互易及繼承之法律之關係請求
    被告應將互易之土地移轉登記予原告共有。倘被告否認有何
    互易契約關係存在，則其上開占有係屬無權占有，爰依民法
    767條之規定請求被告拆除地上物，並將該部分土地返還原
    告。並先位聲明：（一）被告應將坐落臺南市○○區○○段
    648之2、648之3地號土地上如96年11月12日土地複丈成果圖
    所示A部分面積22.07平方公尺範圍內之地上物移除，並將該
    部份土地返還原告。（二）被告應將坐落臺南市○○段646
    之1地號土地上如96年11月12日土地複丈成果圖所示C部分面
    積21.90平方公尺土地分割移轉登記予原告。備位聲明：如
    主文所示。
貳、被告則以：伊不知兩造有何交換土地之約定，對複丈成果圖
    無意見，惟希望不要拆除，願意以每坪9萬元購買等語置辯
    ，並聲明：原告之訴駁回。
參、得心證之理由：
一、查原告為坐落臺南市○○區○○段648之2、648之3、648之4
    地號土地之所有權人，被告則為同段646之1地號土地之所有
    權人，又被告之建物越界占有原告上開土地，其占有位置及
    面積如96年11月12日臺南市安南區地政事務所土地複丈成果
    圖所載，且兩造土地相鄰，所建房屋彼此越界，其情形如附
    圖1（本院卷第6頁）所示，惟原告已自行拆除越界部分之建
    築等情，有上開複丈成果圖、土地登記謄本、96年10月12日
    勘驗測量筆錄、現場照片5張附卷可徵，且為兩造所不爭，
    自屬真實。
二、原告雖主張兩造有土地互易契存在，惟為被告所否認，原告
    復未舉證以實其說，是難採信。是原告以互易契約之法律關
    係請求（一）被告應將坐落臺南市○○區○○段648之2、
    648之3地號土地上如96年11月12日土地複丈成果圖所示A部
    分面積22.07平方公尺範圍內之地上物移除，並將該部份土
    地返還原告。（二）被告應將坐落臺南市○○段646 之1地
    號土地上如96年11月12日土地複丈成果圖所示C部分面積
    21.90平方公尺土地分割移轉登記予原告，並無理由。次查
    ，兩造土地相鄰，且之前彼此之房屋均越界占有他人之土地
    ，是應有互為使用借貸之關係，否則明知他人越界建築何以
    多年皆未請求拆屋還地？惟原告既已自行拆除越界部分之建
    物，被告復不承認有使用借貸等交換土地使用之約定，足認
    兩造已合意終止互為使用借貸之法律關係至明。因此，原告
    主張被告越界建築部分係無權占有乙節，洵堪認定。
三、按所有人對於無權占有或侵奪其所有物者，得請求返還之。
    對於妨害其所有權者，得請求除去之。有妨害其所有權之虞
    者，得請求防止之，民法第767條定有明文。查原告既為坐
    落臺南市○○區○○段648之2、648之3、648之4地號土地之
    所有權人，又臺南市安南地政事務所96年11月12日所附土地
    複丈成果圖所示A、B之土地，均遭被告占有，已如前述，而
    被告對占有系爭土地有何正當權源又未舉證以實其說。從而
    ，原告主張被告無權占有系爭土地，依前開規定，請求被告
    應將坐落臺南市○○區○○段648之2、648之3地號土地上如
    附圖所示編號A部分土地面積22.07平方公尺範圍內之地上物
    拆除騰空交還予原告，並將坐落臺南市○○區○○段648 之
    3、648之4地號土地上如附圖所示編號B部分土地面積10.95
    平方公尺範圍內之地上物拆除騰空交還予原告，自屬有據，
    應予准許，爰判決如主文所示。
肆、據上論結，本件原告之訴為有理由，依民事訴訟法第78條，
    判決如主文。
中    華    民    國    97    年    6    月     6    日
                  民事第三庭法  官  廖建彥
以上正本係照原本作成
如對本判決上訴，須於判決送達後20日內向本院提出上訴狀
中    華    民    國    97    年    6    月     6     日
                            書記官  林木村


司法院資訊處製作；財團法人民間司法改革基金會備份。
